【裁判字號】    98,簡上,100
【裁判日期】    981015
【裁判案由】    返還租金等
【裁判全文】
臺灣臺北地方法院民事判決             98年度簡上字第100號
上  訴  人  丙○○
訴訟代理人  呂秋遠律師
複代 理 人  蕭珮郁律師
被上 訴 人  乙○○
            甲○○
共      同
訴訟代理人  李祖麟律師
上列當事人間請求返還租金等事件，上訴人對於民國97年6月16
日本院臺北簡易庭97年度北簡字第2375號第一審判決提起上訴，
本院於民國98年10月1日言詞辯論終結，判決如下：
    主  文
上訴駁回。
第二審訴訟費用由上訴人負擔。
    事實及理由
一、被上訴人起訴主張：被上訴人於民國96年11月6日向上訴人
    承租門牌號碼：臺北市○○街○段98號2樓至5樓房屋（下稱
    系爭房屋），簽有房屋租賃契約書（下稱系爭租約），約定
    租期自96年11月22日起至101年11月21日止，每月租金新臺
    幣（下同）8萬元，簽約當日被上訴人交付如原判決附表所
    示支票22紙及另2紙票面金額均8萬元之支票，以支付前2年
    24期每月之租金，另交付現金24萬元作為押租金。上訴人同
    意簽約後至租期起算日前准被上訴人雇工為裝潢。詎系爭房
    屋舊有裝潢一經拆除，發覺各樓層牆壁嚴重漏水，且鋼筋外
    露，樓層上下間樓底板有以木板遮蓋之大洞，上開瑕疵顯已
    危及居住安全及健康，經將上情告知上訴人後，上訴人並無
    意願處理且藉故推延，被上訴人乃於96年11月13日發函請上
    訴人表明是否同意修繕並將租期之始期延後，惟上訴人不予
    置理，遂於96年11月20日再發函解除系爭租約，並將系爭房
    屋之鑰匙退還上訴人，系爭租約既已解除，被上訴人可請求
    上訴人將所收租金支票及押租金24萬元返還，經多次催告上
    訴人均拒絕返還，並兌領租金支票其中2紙而受領16萬元，
    被上訴人自得請求以現金返還。又上訴人於簽訂系爭租約時
    ，將上開瑕疵故意隱瞞，已違誠信原則，致原告簽約後僱請
    季采裝潢有限公司將舊有裝潢拆除，蒙受54,600元拆除費用
    之損失，亦得請求上訴人賠償，為此依解除契約之法律關係
    ，請求上訴人給付454,600元，及自起訴狀繕本送達翌日起
    至清償日止，按年息百分之5計算之利息；另應將如原判決
    附表所示之支票22紙返還被上訴人（關於將原判決附表所示
    之支票22紙返還被上訴人部分，因上訴人已撤回該部分之上
    訴而確定）。
二、上訴人之抗辯：
  (一)系爭租約自96年11月至101年11月計5年，每月租金8萬元，
    契約總額高達480萬元，依經驗法則而言，雙方當事人於簽
    約時應小心妥善，對於標的物也會檢查再三。系爭房屋於出
    租被上訴人之前，長期提供他人作為營業場所，未生任何問
    題，被上訴人在決定是否承租時，本應就房屋狀況作一瞭解
    ，如有任何瑕疵，自可請求減免租金或不予承租，豈有簽訂
    租賃契約時，未表任何意見，卻於租賃後表示該屋有危及居
    住及健康之情狀？於系爭租約成立時，被上訴人即知道房屋
    有漏水之情狀，上訴人當場表明，可由被上訴人修繕，並免
    去1個月房租，如果由上訴人修繕，因為要抓漏，可能就必
    須得下雨天才能處理，也蒙被上訴人同意，在場有證人可證
    ，是被上訴人早知道房屋有部分瑕疵，亦反映於租金調降之
    中，被上訴人據此為不完全給付之說法，純屬無據。
  (二)被上訴人雖於11月13日寄送律師函，要求3日內修繕，且於
    11月20日發出解除契約信函，然而其早已於11月6日簽約後
    就不斷主張片面解除契約，所謂上訴人不予修繕，只為其卸
    責之詞。況且於上開期限，上訴人不斷請求協商修繕事宜，
    被上訴人均予以拒絕，也不提供鑰匙與上訴人進行修繕，明
    顯違反民法第429條之協力修繕義務，上訴人自然無從進行
    修繕，被上訴人之主張純屬狡辯之詞。被上訴人於契約簽訂
    後，根本就拒絕修繕之可能性，僅不斷請求解除契約，11月
    13日後所發之信函，純粹只是為了掩飾其解除契約之真意，
    並非請求上訴人修繕之表示，觀其信函中所言之期日，僅給
    3日，即可知其真意根本不在修繕，而於發函後，被上訴人
    就拒絕與上訴人協商，足見並非上訴人不願修繕，而是即便
    要修繕，也無法進行。
  (三)關於租賃物之瑕疵，於交付租賃物前或於交付時既已存在者
    ，除民法第424條租賃關係有特別規定外，固得準用關於買
    賣瑕疵擔保之規定而請求解除契約。然於交付租賃物後發生
    者，民法租賃一節已有特別規定，應適用租賃有關之規定，
    原審依民法第254條、第256條之規定主張解除契約，顯不足
    採。且按解除契約必須依照法定要件為之，否則不生效力。
    原審並未深究是否被上訴人已依民法430條規定解除契約，
    卻直接認定只要「以起訴狀對被告主張即有意思表示，並於
    送達時即發生效力」，屬因果倒置之說法，可見原審謬誤之
    處。
三、本件原審對於被上訴人之請求，判決被上訴人全部勝訴，上
    訴人不服，提起上訴，並聲明：(1)原判決廢棄。(2)被上訴人
    於第一審之訴及假執行之聲請均駁回。被上訴人則聲明：上
    訴駁回。
四、兩造不爭執之事實：
  (一)兩造簽訂系爭租約，簽約當日被上訴人有交付租金如原判決
    附表之22紙支票，及另兩張8萬元支票，另給付現金24萬元
    作為押租金給上訴人。
  (二)前開兩張8萬元支票上訴人已經兌領。
  (三)前開22張支票上訴人已經於97年8月6日返還被上訴人。
  (四)系爭房屋有如原審勘驗筆錄所載瑕疵。
五、本件應探究者為：(1)被上訴人在簽約時是否已知悉房屋之瑕
    疵？(2)被上訴人解除契約是否合法？茲析述如下：
  (一)上訴人辯稱：於系爭租約成立時，被上訴人即知悉房屋有漏
    水之情狀，上訴人當場表明可由被上訴人修繕，並免去1個
    月房租，如果由上訴人修繕，因為要抓漏，可能就必須得下
    雨天才能處理，也蒙被上訴人同意等語，並舉證人陳武弘（
    上訴人之弟）、張中蘭（上訴人之弟媳）為證。經查：證人
    陳武弘到庭證稱：「（有無聽到當時有說到漏水的事情？）
    …我們知道有漏水的情形。到底是誰修理，當時有討論。我
    們有承認我們要修理，有請人來估價。這段期間給他們修理
    ，所以租約從22 日開始。從簽約時6日到22日，是讓我們修
    理。他們修理壹個月，我們修理半個月」、「（簽約時，承
    租人有幾個人來？）我不清楚」、「（當時漏水是說誰要修
    理？）是說我們要修理。因為對方把裝潢拆了，我們不能進
    去，所以沒有修理。我們沒有備份的鎖匙」、「（不進去修
    漏水的原因為何？）因為沒有鎖匙」等語（見二審卷第82、
    83頁），證人張中蘭到庭證稱：「簽約當時我有在場。大約
    下午兩點。是在租屋的地方。我是收租金和押金。當時有提
    到漏水的事情。我們願意負責，但是對方要修也可以，我們
    會負擔修理費用。我收完錢就走了，中間細節我不清楚。何
    時修，裝潢何時拆，我都沒有聽到」等語（見二審卷第83
    頁），惟證人陳武弘於簽約時既有在場，為何對被上訴人方
    有幾個人來表示不清楚？且就何人要修理漏水前後說詞並不
    一致？而上訴人身為為出租人，竟會因沒有備份鑰匙而不能
    進屋修繕？誠與常情有違。再者，兩造如就租賃物瑕疵之修
    繕時限、方式等還未達成協議，被上訴人又怎會逕將租金支
    票及押租金交予證人張中蘭收受，並讓其先行離去？故上開
    2位證人之證言均堪存疑而不可採。此外，系爭房屋5樓屋頂
    天花板及樑柱、牆壁多處有漏水痕跡，漏水造成油漆剝落、
    產生壁癌。5樓通往屋頂平臺、樓梯間屋頂天花板有漏水造
    成油漆剝落。5樓地板有一塊被切割一個大洞，約長70公分
    ，寬45公分。5樓通往屋頂樓梯前段水泥台階6階被切斷打掉
    改成鐵梯。4樓通往5樓樓梯打掉改成鐵梯。3樓通往4樓樓梯
    打掉改成鐵梯。3樓樑柱有一處鋼筋外露。2樓通往3樓樓梯
    打掉改成鐵梯等情，業經原審至現場勘驗明確（有勘驗筆錄
    可稽，見原審卷第36頁），並有兩造提出之現場照片可參（
    見原審卷第11至15、45、46頁），自現場照片觀之，上開瑕
    疵確有相當可能因原有裝潢之包覆而未能查覺，且其修繕非
    短時間所能完成，亦須支出相當之修繕費用，衡情如兩造確
    有就此有所協議，又怎會未在系爭租約上有所記載？是上訴
    人上開所辯，並非可採。
  (二)按因可歸責於債務人之事由，致為不完全給付者，債權人得
    依關於給付遲延或給付不能之規定行使其權利，民法第227
    條第1項定有明文。又民法第227條所謂之不完全給付，係指
    債務人提出之給付，不合債之本旨而言，其型態有瑕疵給付
    及加害給付兩種，債權人主張債務人應負不完全給付之責任
    時，如其不完全給付可能補正者，於債權人定期催告補正而
    不補正時，始得依民法第254條之規定解除契約，不能補正
    者，則可不經催告而解除契約（最高法院96年台上字第2084
    號判決、94年台上字第2352號判決意旨參照）。本件被上訴
    人承租系爭房屋係作為經營美容業所用，而系爭房屋既有前
    段(一)所述之瑕疵，上訴人提出之給付顯然不符合債之本旨，
    上訴人自應負不完全給付之責任，甚為明確，又該不完全給
    付之情形係可藉由修繕而為補正者，依上說明，於被上訴人
    定期催告上訴人補正而不補正時，即得依民法第254條之規
    定解除系爭契約。經查：被上訴人於96年11月13日發函催告
    上訴人於函到3日內以書面表明是否同意修繕，復於96年11
    月20日再發函解除系爭租約，有被上訴人提出之律師函可稽
    （見原審卷第16、24頁），上開96年11月13日發函雖稱催告
    上訴人於函到3日內以書面表明是否同意修繕等語，然寓有
    定期催告上訴人修繕之意思甚明，上訴人雖稱伊於96年11月
    14日至同月26日間出國，並未收受被上訴人96年11月13日律
    師函等語，惟上訴人自承於出國期間，被上訴人寄律師函，
    係由大樓管理委員會代收，上訴人回來後，管理委員會將律
    師函交給上訴人（見原審卷第55頁），上訴人於96年11月26
    日已回國，並收受被上訴人前開律師函，縱上訴人前開律師
    函3日之催告期間太短，惟債權人為履行給付之催告，如催
    告定有期限而不相當（過短）時，若自催告後經過相當期間
    ，債務人仍不履行者，基於誠實信用原則，應認亦已發生民
    法第254條所定契約解除權（最高法院74年第1次民事庭會議
    (一)參照），是上訴人迄97年1月7日被上訴人起訴時仍未修繕
    系爭房屋之瑕疵，可認被上訴人於96年11月20日以律師函解
    除契約雖因催告期間至斯時仍太短而不發生效力，惟被上訴
    人以起訴狀對上訴人主張已解除系爭租約，即有對上訴人為
    解除系爭租約之意思表示，故於起訴狀繕本送達上訴人時亦
    已發生解除契約之效力。另債編各論中之（瑕疵擔保責任）
    相關規定並無排除債編總則債務不履行（不完全給付、給付
    不能、給付遲延）之效力，是以上訴人所辯：本件民法租賃
    一節已有特別規定，應適用租賃有關之規定，原審依民法第
    254條規定主張解除契約，顯不足採等語，亦無足取。
六、再按因不完全給付而生民法第227條第1項以外之損害者，債
    權人並得請求賠償；契約解除時，當事人雙方回復原狀之義
    務，除法律另有規定或契約另有訂定外，依左列之規定：一
    、由他方所受領之給付物，應返還之。二、受領之給付為金
    錢者，應附加自受領時起之利息償還之；解除權之行使，不
    妨礙損害賠償之請求，民法第227條第2項、第259條第1款、
    第2款、第260條分別著有規定。系爭租約既經解除，被上訴
    人自得請求上訴人將押租金24萬元返還，上訴人已兌領租金
    支票其中2紙而受領16萬元，被上訴人亦得請求上訴人以現
    金返還，被上訴人委任季采裝潢有限公司將舊有裝潢拆除，
    受有54,600元拆除費用之損害，亦得依民法第227條第2項請
    求上訴人賠償。從而，被上訴人依解除契約之法律關係，訴
    請上訴人給付如原判決主文第1項所示之金額及法定遲延利
    息，為有理由，原審為被上訴人勝訴之判決，核無不合，上
    訴論旨，猶執前詞，指摘原判決不當，求予廢棄改判，洵非
    有據，應予駁回。
七、本件事證已臻明確，上訴人雖於準備程序終結後聲請傳喚證
    人趙淑惠，惟其待證事項業經認定明確如五、(一)所示，故認
    無傳喚必要而予駁回，另兩造其餘攻防方法及所提證據，亦
    經審酌，核與本件判決結果無影響，爰不逐一論述，併此敘
    明。
八、據上論結，本件上訴為無理由，依民事訴訟法第436 條之1
    第3項、第449條第1項、第78條，判決如主文。
中    華    民    國    98    年    10    月    15    日
                  民事第四庭審判長法  官  周祖民
                                  法  官  鄧德倩
                                  法  官  張文毓
以上正本證明與原本無異。
本判決不得上訴。
中    華    民    國    98    年    10    月    15    日
                                  書記官  賴敏慧


司法院資訊處製作；財團法人民間司法改革基金會備份。
